【裁判字號】    92,訴,181
【裁判日期】    920520
【裁判案由】    偽造文書等
【裁判全文】
臺灣基隆地方法院刑事判決                          九十二年度訴字第一八一號
    公  訴  人  臺灣基隆地方法院檢察署檢察官
    被      告  乙○○○
    被      告  甲○○
右列被告因偽造文書等案件，經檢察官提起公訴（九十一度偵字第四四三０號），本
院判決如左：
    主  文
乙○○○共同連續行使偽造私文書，足以生損害於他人，處有期徒刑壹年。緩刑參年
。
甲○○共同連續行使偽造私文書，足以生損害於他人，處有期徒刑陸月，如易科罰金
以參佰元折算壹日。緩刑參年。
    事  實
一、乙○○○與甲○○為配偶關係，自民國（下同）八十八年五月一日起，以乙○○
    ○名義，在台北縣瑞芳鎮○○路一六七號允發飲食店，召集民間互助會，並由乙
    ○○○自任會首，每會金額新台幣（下同）一萬元，共計五十七會（不含會首）
    ，採內標方式，自八十八年五月一日起至九十二年六月一日止，約定每月一日於
    上址開標，每次投標金額均為三千元，如有多人投標，則以抽籤方式決定何人得
    標（下稱第一會）；又自八十九年十月二十日起，在台北縣瑞芳鎮○○路一六三
    號，召集民間互助會，仍由乙○○○自任會首，每會金額一萬元，共計五十三會
    （不含會首），採內標方式，自八十九年十月二十日起至九十三年八月十五日止
    ，約定每月十五日於上址開標，每次投標金額均為三千五百元，如有多人投標，
    則以抽籤方式決定何人得標（下稱第二會），上開二個互助會由乙○○○負責開
    標及收取會款，如乙○○○有事，則由甲○○負責開標及收取會款。詎乙○○○
    、甲○○於上開「第一會」及「第二會」互助會運作期間，因財務週轉困難，竟
    共同基於意圖為自己不法所有及行使偽造私文書之概括犯意聯絡，於不詳時間，
    在「第一會」開標期間，連續偽填標單、被冒標人蘇辰雄、黃沈富、陳朝富、賴
    阿美、林文慶、林寶猜、劉秀英、陳鳳蘭、黃正明、林邦夫、林明德等人（其中
    陳鳳蘭及黃正明各二會，餘均各一會，共十三會）之姓名於標單上而偽造準私文
    書，並於開標時行使前開偽造標單參與競標得標而行使偽造準私文書，致被冒名
    之人（蘇辰雄、黃沈富、陳朝富、賴阿美、林文慶、林寶猜、劉秀英、陳鳳蘭、
    黃正明、林邦夫、林明德）受有損害；乙○○○、甲○○並因而得標，使被冒名
    之活會會員及其他活會會員因此陷於錯誤而交付會款，以此方式連續詐得會款共
    計約三百萬元。在「第二會」開標期間，連續偽填標單、被冒標人黃正明（二會
    ）、林寶猜等人之姓名於標單上而偽造準私文書，並於開標時行使前開偽造標單
    參與競標得標而行使偽造準私文書，致被冒名之人（黃正明、林寶猜）受有損害
    ；乙○○○、甲○○並因而得標，使被冒名之活會會員及其他活會會員因此陷於
    錯誤而交付會款，以此方式連續詐得會款共計約六十萬元。且乙○○○、甲○○
    於第一會受會員林天錫（起訴書誤載為林天賜）委託標會之際，於得標後，除侵
    占會員繳納之會款外，並向林天錫謊稱未得標，使林天錫陷於錯誤繼續繳交活會
    會款，嗣該第一會、第二會於九十一年八月一日停標，經活會會員等人相互討論
    始知乙○○○、甲○○冒標情事，始知受騙。
二、案經丙○○、戊○○、丁○○訴請臺灣基隆地方法院檢察署檢察官偵查起訴。
    理  由
一、訊據被告乙○○○、甲○○於本院審理時坦承不諱，核與告訴人丙○○、戊○○
    、丁○○指訴及證人蘇辰雄、黃沈富、俞賴鴦、林楊金花、林寶猜、林劉秀英、
    林天錫、林邦夫、陳正宗、陳許換、陳元皇證述之情節相符，復有會單影本二份
    附卷可稽，堪信被告之自白與事實相符。本件事證明確，被告等犯行至堪認定，
    應依法論科。
二、核被告所為，係犯刑法第二百十六條、第二百二十條、第二百十條之行使偽造私
    文書罪、第三百三十九條第一項之詐欺取財罪、第三百四十二條背信罪。按刑法
    第二百十條之偽造私文書罪，固須以無制作權之人，捏造或冒用他人名義而制作
    文書，並足以生損害於公眾或他人為要件，但此制作名義人，不以形式上表現於
    文書內為必要，倘依習慣或特約，諸如以言詞、動作、筆跡、內容、慣用語、特
    殊制作方式、專用信箋等方法，實質上使人得知係以他人名義所制作，足以表示
    一定用意之證明者，因已妨害該制作名義人之信用，可生損害於公眾或他人，依
    同法第二百二十條第一項規定，仍應論以偽造準私文書罪，此觀之汽、機車引擎
    號碼，未必顯現該製造廠商名稱之文字，依最高法院六十六年台上字第一九六一
    號判例，皆以私文書論自明。我國民間互助會，係由會首招募會員參加所組成，
    每於標會時，通常由欲標取會款之會員，在空白紙條上，或僅書立其姓名、綽號
    及數字者，甚或祗書寫數字而未書立其姓名、綽號，另以上開言詞等方法表示係
    何會員所出具者，則依習慣或特約均足以辨明係該會員以所書數字為標息金額參
    加競標之標單，自應以私文書論（最高法院八十九年度臺上字第一三一九號裁判
    可資參照）。被告在標單上記載被冒名之活會會員之姓名及標金，進而提交行使
    ，其偽造私文書之低度行為，應為行使偽造私文書之高度行為所吸收，不另論罪
    。復按會首於互助會進行中，假藉其他活會會員名義冒標，對活會會員固成立詐
    欺取財罪，惟死會會員因無論何人得標，均負有繳納會款之義務，是縱有冒標情
    事，死會會員亦無陷於錯誤之可言，對死會會員自不構成詐欺取財罪（最高法院
    八十三年臺上字第四一五二號判決可資參照）。查被告先後多次以一個冒標行為
    ，同時對多數活會會員詐欺取財，觸犯構成要件相同之罪名，為想像競合犯，其
    各次詐欺取財之犯行，均應從一詐欺取財罪論處。又其前後多次行使偽造私文書
    及前後多次詐欺取財犯行間，時間緊接，所犯係構成要件相同之罪名，顯係基於
    概括犯意反覆為之，為連續犯，應論以一罪並依法加重其刑。被告行使偽造私文
    書、詐欺取財、背信，所犯上開三罪間，有方法、結果之牽連關係，為牽連犯，
    應從一重之行使偽造私文書罪處斷。又被告二人前開犯罪間，有犯意聯絡及行為
    分擔，為共同正犯。爰審酌被告因財務困難挺而走險，不循正當途徑突破困境，
    妄想以此方式解決難題，對於活會會員之財產權侵害甚鉅，犯後仍不知悔悟，觀
    念偏差，實不宜輕處，及其迄未賠償全部被害人所受損害等一切情狀，分別量處
    如主文所示之刑，被告甲○○並諭知易科罰金之折算標準，以示儆懲。末查被告
    乙○○○、甲○○均未曾受有期徒刑以上刑之宣告，有臺灣基隆地方法院檢察署
    刑案資料查註紀錄表及臺灣高等法院被告全國前案紀錄表各一份在卷可按，本件
    犯行係一時失慮，致罹刑章，本院認其經此教訓後，當知警惕，應無再犯之虞，
    因認所所宣告之刑，以暫不執行為適當，均併予宣告緩刑參年，以啟自新。
    至被告所有供犯罪所用之標單，因開標後已丟棄而滅失，業據被告供明在卷，依
    法不另為沒收之諭知，附此敘明。
據上論斷，應依刑事訴訟法第二百九十九條第一項前段，刑法第二百十六條、第二百
十條、第三百三十九條第一項、第三百四十二條、第二十八條、第五十六條、第五十
五條、第四十一條第一項前段、第七十四條第一款，罰金罰鍰提高標準條例第一條前
段、第二項，判決如主文。
本案經檢察官熊南彰到庭執行職務。
中      華      民      國      九十二    年      五    月    二十      日
                                      臺灣基隆地方法院刑事第三庭
                                            法  官    齊      潔
右正本證明與原本無異。
對於本件判決如有不服，應於收受送達後十日內，向本院提出上訴書狀，上訴於臺灣
高等法院，並按他造當事人之人數附具繕本。
                                            書記官    莊  國  南
中      華      民      國      九十二    年      五    月    二十二    日
附錄論罪法條
刑法第二百十六條：
行使第二百十條至第二百十五條之文書者，依偽造、變造文書或登載不實事項或使登
載不實事項之規定處斷。
刑法第二百十條：
偽造、變造私文書，足以生損害於公眾或他人者，處五年以下有期徒刑。
刑法第三百三十九條第一項：
意圖為自己或第三人不法之所有，以詐術使人將本人或第三人之物交付者，處五年以
下有期徒刑、拘役或科或併科一千元以下罰金。
刑法第三百四十二條：
為他人處理事務，意圖為自己或第三人不法之利益或損害本人之利益，而為違背其任
務之行為，致生損害於本人之財產或其他利益者，處五年以下有期徒刑、拘役或科或
併科一千元以下罰金。
前項之未遂犯，罰之。


司法院資訊處製作；財團法人民間司法改革基金會備份。
